最高法院刑事判決　　　　　　　一○○年度台上字第五八○號
上　訴　人　台灣高等法院台中分院檢察署檢察官
被　　　告　卓○賢
上列上訴人因被告殺人案件，不服台灣高等法院台中分院中華民
國九十八年八月十三日第二審更審判決（九十八年度上更(一)字第
一一九號，起訴案號：台灣台中地方法院檢察署九十五年度偵字
第三五三一號），提起上訴，本院判決如下：
    主  文
原判決撤銷，發回台灣高等法院台中分院。
    理  由
本件原判決認定被告卓○賢係兒童卓○○（民國八十七年十月出
生）之父親，卓○○於出生後二個月，疑因嬰兒搖晃症，致罹患
後天腦性麻痺及癲癇，身體之四肢僅一隻手可抬至臉部，另一隻
手及雙腳則無法行動，嘴巴可發聲，惟無言語表達能力，眼睛僅
對光有反應，但無視覺功能，耳朵有聽覺，然無認知之功能，致
其無法自主行動，平日由父母及外籍監護工輪流照顧。被告原擔
任國民中學教師兼任教學組長，嗣經調整為專任教師，因多年為
照顧卓○○，不堪承受長期且艱巨之心理負擔，造成失眠、焦慮
、思考渙散、擔心害怕之情緒等身心官能症候群，以致於九十五
年一月八日早上，因所僱外籍監護工Nenita即將離開台灣，被告
之妻郭○芳（全名詳卷）偕長女及Nenita外出購物，欲贈送Neni
ta帶回家鄉，而由被告單獨在其住處照顧卓○○，因卓○○哭鬧
不停，被告深恐吵到鄰居，心情開始煩燥、沮喪，感到緊張、害
怕，復因睡眠狀況不佳，加上其精神上出現官能性反應，挫折忍
受力及自我控制力下降，處於精神耗弱之狀態，明知以手摀住卓
○○之口、鼻過久，將致窒息死亡，其應注意並能注意而疏於注
意，在精神耗弱狀態中，以右手摀住卓○○之口、鼻時，因一時
失手，致放手時，卓○○已因外呼吸道阻塞而窒息死亡等情，因
而撤銷第一審所為殺人罪之科刑判決，改判論被告以過失致人於
死罪，處有期徒刑一年，並依中華民國九十六年罪犯減刑條例之
規定減為有期徒刑六月，及諭知易科罰金之折算標準，固非無見
。
惟按：(一)、判決書應記載判決之理由，其所載理由，仍不能憑以
斷定其所為論述之根據者，即屬理由不備。又證據之證明力，固
由法院本於確信自由判斷，惟不得違背經驗及論理等證據法則。
本件卓○○左側下顎及頸部皮膚僅刮傷而非勒痕，應是蓋住呼吸
道出口時指甲所致，其係「因外呼吸道阻塞致窒息死亡，至於左
側下顎和兩側皮膚並非勒痕，而應是壓制時指甲造成，死亡應源
自呼吸道被蓋住，而非勒斃。」有法務部法醫研究所鑑定書在卷
可憑（見第一審卷第十九至二十六頁）。而卓○○於被害時，為
七歲多之兒童，體型並非矮小，有其屍體照片在卷可憑（見偵查
卷第四十六至五十頁）。則其於呼吸遭受壓迫時，掙扎抗拒亦為
事所必然，被告於警詢中供稱：「（你當時按住你二女兒身體何
部位？）好像是嘴巴、鼻子、脖子等部位。」於檢察官偵查中供
稱：「我用手壓住她的嘴巴和脖子，我用雙手。」等語（見警卷
第十頁第五列、偵查卷第九頁倒數第五列）。如被告僅以一隻手
按住卓○○之口、鼻，衡情應無同時造成卓○○左側下顎和兩側
皮膚傷痕之理，是被告於警詢及偵查中之自白似與鑑定結果及卓
○○呼吸遭壓迫時之自然反應相符。證人蔡坤輝（即參與被告精
神鑑定之醫師）於原審證稱：「（依你在醫學上之認知，徒手摀
住被害人的口鼻，約多少時間會致被害人死亡？）在非自主性閉
氣的狀況下應該有一、二分鐘」等語（見更(一)卷第五十六頁倒數
第六列），倘被告係欲制止卓○○哭鬧，僅摀住其嘴巴即可，何
須連同用以呼吸之鼻孔一併摀住，且長達一、二分鐘而不自知？
又被告於發現卓○○無呼吸時，僅以棉被蓋住卓○○之頭部及身
體，並留下「勿翻，ㄩˊ走了，我走了」等語之字條後，即騎機
車離開住處，此經被告自承在卷，倘若其確係無心之過，則在發
現卓○○已無呼吸之際，似當施以心肺復甦術予以急救，或立即
撥打一一九緊急電話求救送醫，始合事理之常。原判決就上開不
利於被告之事證未予逐一審究、說明，遽為被告有利之認定，非
但違背經驗法則亦有理由不備之違誤。(二)、有罪判決書所記載之
犯罪事實，為論罪科刑適用法律之基礎，故凡於構成要件有關之
重要事項，必須詳加認定，明確記載，並於理由內敘明所憑之證
據及認定之理由，且其事實認定與理由說明，應互相適合，方為
合法。倘事實認定與理由說明，不相一致，或事實與理由之記載
，前後齟齬，按諸刑事訴訟法第三百七十九條第十四款規定，均
屬判決理由矛盾之違背法令。又刑法第十四條第一項所定行為人
雖非故意，但按其情節應注意，並能注意，而不注意之過失，係
指行為人對於構成犯罪事實並無認識之過失而言；至於刑法第十
三條第二項之間接故意，與第十四條第二項之有認識過失，則均
以行為人主觀上對於構成犯罪之事實預見其發生為必要，惟前者
犯罪事實之發生並不違背行為人之本意，後者係行為人主觀上確
信其不發生；三者迥然有別，亦無同時發生之可能。本件原判決
於事實及理由欄均認定：被告「明知以手摀住被害人之口、鼻過
久，將致被害人於窒息死亡」；嗣又以「其應注意並能注意而疏
未注意，在精神耗弱狀態中，情急心煩之下竟以其右手摀住卓○
○之口、鼻，一時之失控失手，恍惚中未查覺到其摀住卓○○口
、鼻之時間究已經歷多久，回神時驀然警覺卓○○已不再哭鬧，
以致當其放手時，卓○○已因外呼吸道阻塞而窒息死亡，其應注
意並能注意而疏於注意，在精神耗弱狀態中……。」云云（見原
判決第三頁第七列、第十六頁第十列），其先者以被告「『明知
』以手摀住被害人之口、鼻過久，將致被害人於窒息死亡」，認
定被告對行為將造成卓○○死亡結果之發生有所認識；繼之復以
被告「應注意並能注意而疏於注意，在精神耗弱狀態中，情急心
煩之下，竟以其右手摀住卓○○之口、鼻，一時失控失手……」
等情，又論被告之行為係屬無認識之過失犯行。先後之認定及論
斷齟齬不合，亦有判決理由矛盾及適用法則不當之違誤。檢察官
上訴意旨執以指摘，非無理由，應認原判決有撤銷發回更審之原
因。
據上論結，應依刑事訴訟法第三百九十七條、第四百零一條，判
決如主文。
中    華    民    國  一○○  年    一    月  二十七  日
                      最高法院刑事第七庭
                          審判長法官  邵  燕  玲  
                                法官  李  伯  道  
                                法官  孫  增  同  
                                法官  李  嘉  興  
                                法官  徐  昌  錦  
本件正本證明與原本無異
                                      書  記  官  
中    華    民    國  一○○  年    二    月    九    日
                                                       s